ACORDAO-COMPLETO-2436952

ACÓRDÃO 12904/2020 ATA 41/2020 - SEGUNDA CÂMARA

VISTO, relatado e discutido o presente processo de tomada de contas especial instaurada pela Caixa Econômica Federal, em desfavor de Marcelo Dias Pechir, em razão da prática de ato ilegal, ilegítimo ou antieconômico de que resulte dano ao erário, evidenciado pela subtração de numerário ocorrida na tesouraria da agência de Conselheiro Pena/MG,
	ACORDAM os Ministros do Tribunal de Contas da União, reunidos em sessão de Segunda Câmara, diante das razões expostas pelo relator, em:
	9.1. considerar revel o responsável Marcelo Dias Pechir, para todos os efeitos, dando-se prosseguimento ao processo, com fulcro no art. 12, § 3º, da Lei 8.443/1992;
	9.2 julgar irregulares, nos termos dos arts. 1º, inciso I, 16, inciso III, alínea "d", da Lei 8.443/1992, c/c os arts. 19 e 23, inciso III, da mesma Lei, as contas do responsável Marcelo Dias Pechir, condenando-o ao pagamento da importância a seguir especificada, atualizada monetariamente e acrescida dos juros de mora, calculada a partir da data discriminada até a data da efetiva quitação do débito, fixando-lhe o prazo de quinze dias, para que comprove, perante o Tribunal, o recolhimento da referida quantia aos cofres da Caixa Econômica Federal, nos termos do art. 23, inciso III, alínea "a", da citada lei, c/c o art. 214, inciso III, alínea "a", do Regimento Interno do TCU.
	Data de ocorrência
	Valor histórico (R$) 

	1/7/2016
	235.230,84

	9.3. aplicar ao responsável Marcelo Dias Pechir, a multa prevista no art. 57 da Lei 8.443/1992 c/c o art. 267 do Regimento Interno do TCU, no valor de R$ 30.000,00 (trinta mil reais) , fixando-lhe o prazo de quinze dias, a contar da notificação, para que comprove, perante o Tribunal (art. 214, III, alínea "a", do Regimento Interno do TCU) , o recolhimento da dívida aos cofres do Tesouro Nacional, atualizada monetariamente desde a data deste acórdão até a data do efetivo recolhimento, se paga após o vencimento, na forma da legislação em vigor;
	9.4. autorizar, desde logo, a cobrança judicial das dívidas, caso não atendida a notificação, na forma do disposto no art. 28, inciso II, da Lei 8.443/1992;
	9.5. autorizar também, desde logo, se requerido, com fundamento no art. 26, da Lei 8.443, de 1992, c/c o art. 217, §§ 1º e 2º do Regimento Interno do TCU, o parcelamento das dívidas em até 36 parcelas, incidindo, sobre cada parcela, corrigida monetariamente, os correspondentes acréscimos legais, fixando-lhe o prazo de quinze dias, a contar do recebimento da notificação, para comprovar, perante o Tribunal, o recolhimento da primeira parcela, e de trinta dias, a contar da parcela anterior, para comprovar os recolhimentos das demais parcelas, devendo incidir, sobre cada valor mensal, atualizado monetariamente, os juros de mora devidos, no caso do débito, na forma prevista na legislação em vigor, alertando o responsável de que a falta de comprovação do recolhimento de qualquer parcela importará o vencimento antecipado do saldo devedor, nos termos do § 2º do art. 217 do Regimento Interno deste Tribunal;
	9.6. enviar cópia deste acórdão à Procuradoria da República no Estado de Minas Gerais, nos termos do § 3º do art. 16da Lei 8.443/1992, c/c o § 7º do art. 209 do Regimento Interno do TCU, para adoção das medidas cabíveis; e
	9.7 enviar cópia deste acórdão a Caixa Econômica Federal e ao responsável, para ciência;
	9.8. informar à Procuradoria da República no Estado de Minas Gerais, à Caixa Econômica Federal e ao responsável que a presente deliberação, acompanhada do Relatório e do Voto que a fundamenta, está disponível para a consulta no endereço www.tcu.gov.br/acordaos, além de esclarecer que, caso requerido, o TCU poderá fornecer sem custos as correspondentes cópias, de forma impressa; e
	9.9. informar à Procuradoria da República no Estado de Minas Gerais que, nos termos do parágrafo único do art. 62 da Resolução TCU 259/2014, os procuradores e membros do Ministério Público credenciados nesta Corte podem acessar os presentes autos de forma eletrônica e automática, ressalvados apenas os casos de eventuais peças classificadas como sigilosas, as quais requerem solicitação formal.

Tomada de contas especial instaurada pela Caixa Econômica Federal, em desfavor de Marcelo Dias Pechir, em razão da prática de ato ilegal, ilegítimo ou antieconômico de que resulte dano ao erário, evidenciado aqui pela subtração de numerário ocorrida na tesouraria da agência de Conselheiro Pena/MG.

Segunda Câmara

Caixa Econômica Federal.

3. Interessados/Responsáveis:
3.1. Interessado: Caixa Econômica Federal (00.360.305/0001-04).
3.2. Responsável: Marcelo Dias Pechir (XXX.373.456-XX).

13.1. Ministros presentes: Ana Arraes (Presidente), Augusto Nardes (Relator), Aroldo Cedraz e Raimundo Carreiro.
13.2. Ministros-Substitutos presentes: Marcos Bemquerer Costa e André Luís de Carvalho.

AUGUSTO NARDES

Adoto como relatório a instrução de mérito elaborada no âmbito da Secretaria de Controle Externo de Tomada de Contas Especial - SecexTCE (peça 54) , acolhida pelo corpo dirigente da unidade técnica (peças 55 e 56) , que contou com a anuência do Ministério Público junto a este Tribunal (peça 57) :		
INTRODUÇÃO
Cuidam os autos de tomada de contas especial instaurada pela Caixa Econômica Federal, em desfavor de Marcelo Dias Pechir (CPF: XXX.373.456-XX) , em razão da prática de ato ilegal, ilegítimo ou antieconômico de que resulte dano ao erário, evidenciado aqui pela subtração de numerário ocorrida na tesouraria da agência de Conselheiro Pena/MG.
HISTÓRICO
Em 4/9/2017, com fundamento na IN/TCU 71/2012, alterada pela IN/TCU 76/2016 e DN/TCU 155/2016, o dirigente da Caixa Econômica Federal autorizou a instauração da tomada de contas especial (peça 32) . O processo foi registrado no sistema e-TCE como número 2033/2018.
O fundamento para a instauração da tomada de contas especial, conforme consignado na matriz de responsabilização elaborada pelo tomador de contas, foi ter o responsável dado causa a falta de numerário no caixa retaguarda da agência de Conselheiro Pena/MG em virtude do descumprimento de normas internas (peça 38) :
À época dos fatos o arrolado Marcelo Dias Pechir trabalhava como Tesoureiro da Agência Conselheiro Pena/MG, subordinado à GIRET/MG, Gerência de Retaguarda Leste de Minas/MG, (peça 13) . Os fatos vieram ao conhecimento da Caixa no mês de maio de 2016, período de férias do arrolado (peça 14) , quando o supervisor de atendimento da Agência Conselheiro Pena constatou, em consulta ao Relatório de Conferência de Numerário, elevada quantia de recursos em posse do Tesoureiro guardada em seu malote.  Com o retorno do Tesoureiro, o Gerente da Unidade providenciou a checagem dos numerários, de acordo com Termo de Verificação de Valores (peças 13 e 14) . Com o propósito de apurar os fatos, foi instaurada, por meio da Portaria nº 345/2016, de 02/06/2016, a Comissão em Processo Disciplinar e Civil (peças 1 e 2) . Em depoimentos colhidos pela Comissão em 09 e 22/06/2016 (peças 7 e 10) , o arrolado assumiu a responsabilidade pelo desfalque e disse ter efetuado os saques, no valor aproximado de R$ 6.000,00 por mês, do ano de 2013 até maio de 2016, no âmbito da tesouraria da Agência Conselheiro Pena/MG. O modus operandis consistia em saber com antecedência os dias de TVV, chegar mais cedo ao trabalho e efetuar a autenticação de suprimentos falsos de ATM no valor da diferença, além de realizar acertos contábeis antes da conferência de valores, item 7.1 do Relatório da Comissão (peça 17) . A Comissão arrolou também como responsável o Gerente Geral da Agência Conselheiro Pena, empregado Fábio de Melo Carvalho, que, posteriormente, foi isentado de responsabilidade pelo Conselho Disciplinar Regional de Belo Horizonte - CDR/BH, por unanimidade, Resolução CDR/BH nº 077/2016 (peça 23) .  Após finalizar os trabalhos investigativos em 01/07/2016, a Comissão concluiu que Marcelo Dias Pechir foi responsável pelo prejuízo à Caixa no total de R$ 235.230,84, tendo agido de forma consciente em desacordo com leis, regulamentos, normas e atos internos, apropriando-se indevidamente de valores pertencentes à Caixa, por meio de controle paralelo dos valores subtraídos, conforme item 8.3 do relatório da Comissão, (peça 17) . O Jurídico Regional Belo Horizonte/MG (peça 18) , por meio da NJ 281/16 de 06/09/2016, considerou que o ex-empregado Marcelo Dias Pechir agiu com dolo, praticando ato de improbidade e causando prejuízos à Caixa, indicando sua responsabilização nas esferas administrativa, civil e penal. O Conselho Disciplinar (peça 23) decidiu pela aplicação da penalidade de demissão por justa causa e pela responsabilização pecuniária do responsável.
O responsável arrolado na fase interna foi devidamente comunicado e, diante da ausência de justificativas suficientes para elidir a irregularidade e da não devolução dos recursos, instaurou-se a tomada de contas especial.
No relatório (peça 39) , o tomador de contas concluiu que o prejuízo importaria no valor original de R$ 235.230,84, imputando-se a responsabilidade a Marcelo Dias Pechir, Tesoureiro Executivo, no período de 30/7/2012 a 7/6/2016, na condição de gestor dos recursos. 
Em 21/2/2020, a Controladoria-Geral da União emitiu o relatório de auditoria (peça 41) , em concordância com o relatório do tomador de contas. O certificado de auditoria e o parecer do dirigente do órgão de controle interno concluíram pela irregularidade das presentes contas (peças 42 e 43) .
Em 28/2/2020, o ministro responsável pela área atestou haver tomado conhecimento das conclusões contidas no relatório e certificado de auditoria, bem como do parecer conclusivo do dirigente do órgão de controle interno, manifestando-se pela irregularidade das contas, e determinou o encaminhamento do processo ao Tribunal de Contas da União (peça 44) .
Na instrução inicial (peça 47) , analisando-se os documentos nos autos, concluiu-se pela necessidade de realização de citação, a qual foi ordenada em 27/5/2020 (peça 49) e efetuada nos seguintes termos: 
Irregularidade: subtração de valores no caixa retaguarda da Agência Conselheiro Pena/MG.
	Evidências da irregularidade: documentos técnicos presentes nas peças 7, 10, 17, 18 e 23.
	Normas infringidas: Manuais Normativos Internos: MN FI 064 item 4.4.5.2; RERET 4.4.5.2.1; MN TE 001 3.11.2; Operacional VI-Tesoureiro Executivo 3.11.2.1, item 3.11.2.1.1; MN FI 231, itens 3.3.1.3.1, 3.3.1.3.2; 4.1.4 EF do Tesoureiro Executivo 4.1.4.1 Falta de Caixa 4.1.4.1.1 e 4.1.4.1.2; MN RH 053 9.2.1.11. 
	Débito relacionado ao responsável Marcelo Dias Pechir (CPF: XXX.373.456-XX) :
	Data de ocorrência
	Valor histórico (R$) 

	1/7/2016
	235.230,84

		Cofre credor: Caixa Econômica Federal.
		Responsável: Marcelo Dias Pechir (CPF: XXX.373.456-XX) .
Conduta: descumprir deveres funcionais e dar causa a desfalque de valores sob sua responsabilidade, ocorrido no caixa retaguarda da agência Conselheiro Pena/MG.
Nexo de causalidade: o desfalque de valores ocorrido no caixa retaguarda da agência Conselheiro Pena/MG resultou na ocorrência de dano aos cofres da Caixa Econômica Federal.
Culpabilidade: não há excludentes de ilicitude, de culpabilidade e de punibilidade. É razoável supor que o responsável tinha consciência da ilicitude de sua conduta. Era exigível conduta diversa da praticada.
A devida comunicação processual foi entregue ao responsável Marcelo Dias Pechir conforme delineado adiante:
	Comunicação: Ofício 25517/2020 - Seproc (peça 51) 
Data da Expedição: 4/6/2020
Data da Ciência: 9/6/2020 (peça 52) 
Observação: Ofício entregue no endereço do responsável constante da base de dados da Receita Federal do Brasil (peça 50) .
Fim do prazo para a defesa: 24/6/2020
	
Conforme Despacho de Conclusão das Comunicações Processuais (peça 53) , as providências inerentes às comunicações processuais foram concluídas.
Transcorrido o prazo regimental, o responsável Marcelo Dias Pechir permaneceu silente, devendo ser considerado revel, nos termos do art. 12, § 3º, da Lei 8.443/1992.
ANÁLISE DOS PRESSUPOSTOS DE PROCEDIBILIDADE DA IN/TCU 71/2012
Apreciação do Prejuízo ao Contraditório e Ampla Defesa
Verifica-se que não houve o transcurso de mais de dez anos desde o fato gerador sem que tenha havido a notificação do responsável pela autoridade administrativa federal competente (art. 6º, inciso II, c/c art. 19 da IN/TCU 71/2012, modificada pela IN/TCU 76/2016) , uma vez que o fato gerador da irregularidade sancionada ocorreu em1/7/2016, e o responsável Marcelo Dias Pechir foi notificado sobre a irregularidade pela autoridade administrativa competente conforme abaixo: Marcelo Dias Pechir, por meio do ofício acostado à peça 27, recebido em 6/1/2017, conforme AR (peça 28) .
Valor de Constituição da TCE 	
Verifica-se, ainda, que o valor atualizado do débito apurado (sem juros) em 1/1/2017 é de R$ 239.441,47, portanto superior ao limite mínimo de R$ 100.000,00, na forma estabelecida conforme os arts. 6º, inciso I, e 19 da IN/TCU 71/2012, modificada pela IN/TCU 76/2016.
OUTROS PROCESSOS/DÉBITOS NOSSISTEMAS DO TCU COM OS MESMOS RESPONSÁVEIS
Informa-se que não foi encontrado débito imputável ao responsável em outros processos no Tribunal.
A tomada de contas especial está, assim, devidamente constituída e em condição de ser instruída.
EXAME TÉCNICO			
Da validade das notificações:
Preliminarmente, cumpre tecer breves considerações sobre a forma como são realizadas as comunicações processuais no TCU. A esse respeito, destacam-se o art. 179, do Regimento Interno do TCU (Resolução 155, de 4/12/2002) e o art. 4º, inciso III, § 1º, da Resolução TCU 170, de 30 de junho de 2004, in verbis:
Art. 179. A citação, a audiência ou a notificação, bem como a comunicação de diligência, farse-ão:
I - mediante ciência da parte, efetivada por servidor designado, por meio eletrônico, fac-símile, telegrama ou qualquer outra forma, desde que fique confirmada inequivocamente a entrega da comunicação ao destinatário;
II - mediante carta registrada, com aviso de recebimento que comprove a entrega no endereço do destinatário;
III - por edital publicado no Diário Oficial da União, quando o seu destinatário não for localizado
 (...) 
Art. 3º As comunicações serão dirigidas ao responsável, ou ao interessado, ou ao dirigente de órgão ou entidade, ou ao representante legal ou ao procurador constituído nos autos, com poderes expressos no mandato para esse fim, por meio de:
I - correio eletrônico, fac-símile ou telegrama;
II - servidor designado;
III - carta registrada, com aviso de recebimento;
IV - edital publicado no Diário Oficial da União, quando o seu destinatário não for localizado, nas hipóteses em que seja necessário o exercício de defesa.
Art. 4º. Consideram-se entregues as comunicações:
I - efetivadas conforme disposto nos incisos I e II do artigo anterior, mediante confirmação da ciência do destinatário;
II - realizadas na forma prevista no inciso III do artigo anterior, com o retorno do aviso de recebimento, entregue comprovadamente no endereço do destinatário;
III - na data de publicação do edital no Diário Oficial da União, quando realizadas na forma prevista no inciso IV do artigo anterior.
§ 1º O endereço do destinatário deverá ser previamente confirmado mediante consulta aos sistemas disponíveis ao Tribunal ou a outros meios de informação, a qual deverá ser juntada ao respectivo processo.
 (...) 
Bem se vê, portanto, que a validade da citação via postal não depende de que o aviso de recebimento seja assinado pelo próprio destinatário da comunicação, o que dispensa, no caso em tela, a entrega do AR em "mãos próprias". A exigência da norma é no sentido de o Tribunal verificar se a correspondência foi entregue no endereço correto, residindo aqui a necessidade de certeza inequívoca. 
Não é outra a orientação da jurisprudência do TCU, conforme se verifica dos julgados a seguir transcritos:
São válidas as comunicações processuais entregues, mediante carta registrada, no endereço correto do responsável, não havendo necessidade de que o recebimento seja feito por ele próprio (Acórdão 3648/2013-TCU-Segunda Câmara, Relator Min.José Jorge) ;
É prescindível a entrega pessoal das comunicações pelo TCU, razão pela qual não há necessidade de que o aviso de recebimento seja assinado pelo próprio destinatário. Entregandose a correspondência no endereço correto do destinatário, presume-se o recebimento da citação. (Acórdão 1019/2008-TCU-Plenário, Relator Min.Benjamin Zymler) ;
As comunicações do TCU, inclusive as citações, deverão ser realizadas mediante Aviso de Recebimento - AR, via Empresa Brasileira de Correios e Telégrafos, bastando para sua validade que se demonstre que a correspondência foi entregue no endereço correto. (Acórdão 1526/2007-TCU-Plenário, Relator Min.Aroldo Cedraz) .
A validade do critério de comunicação processual do TCU foi referendada pelo Supremo Tribunal Federal, nos termos do julgamento do MS-AgR 25.816/DF, por meio do qual se afirmou a desnecessidade da ciência pessoal do interessado, entendendo-se suficiente a comprovação da entrega do "AR" no endereço do destinatário:
Ementa: agravo regimental. Mandado de segurança. Desnecessidade de intimação pessoal das decisões do tribunal de contas da união. art. 179 do regimento interno do TCU. Intimação do ato impugnado por carta registrada, iniciado o prazo do art. 18 da lei nº 1.533/51 da data constante do aviso de recebimento. Decadência reconhecida. Agravo improvido.
O envio de carta registrada com aviso de recebimento está expressamente enumerado entre os meios de comunicação de que dispõe o Tribunal de Contas da União para proceder às suas intimações.
O inciso II do art. 179 do Regimento Interno do TCU é claro ao exigir apenas a comprovação da entrega no endereço do destinatário, bastando o aviso de recebimento simples.
Da revelia do responsável Marcelo Dias Pechir
No caso vertente, a citação do responsável se deu em endereço proveniente da base de dados da Receita Federal do Brasil, em sistema custodiado pelo TCU. A entrega do ofício citatório nesse endereço ficou comprovada.
Nos processos do TCU, a revelia não leva à presunção de que seriam verdadeiras todas as imputações levantadas contra os responsáveis, diferentemente do que ocorre no processo civil, em que a revelia do réu opera a presunção da verdade dos fatos narrados pelo autor (Acórdão 1009/2018-TCU-Plenário, Relator Min. Bruno Dantas; 2369/2013 - TCU -Plenário, Relator Min. Benjamin Zymler e 2449/2013 - TCU - Plenário, Relator Min. Benjamin Zymler) . Dessa forma, a avaliação da responsabilidade do agente não pode prescindir da prova existente no processo ou para ele carreada.
Ao não apresentar sua defesa, o responsável deixou de produzir prova da regular aplicação dos recursos sob sua responsabilidade, em afronta às normas que impõem aos gestores públicos a obrigação legal de, sempre que demandados pelos órgãos de controle, apresentar os documentos que demonstrem a correta utilização das verbas públicas, a exemplo do contido no art. 93 do Decreto-Lei 200/1967: "Quem quer que utilize dinheiros públicos terá de justificar seu bom e regular emprego na conformidade das leis, regulamentos e normas emanadas das autoridades administrativas competentes.". 
Mesmo as alegações de defesa não sendo apresentadas, considerando o princípio da verdade real que rege esta Corte, procurou-se buscar, em manifestações do responsável na fase interna desta Tomada de Contas Especial, se havia algum argumento que pudesse ser aproveitado a seu favor. 
Os argumentos apresentados na fase interna (peça 20) não elidem as irregularidades apontadas.
Em se tratando de processo em que a parte interessada não se manifestou acerca das irregularidades imputadas, não há elementos para que se possa efetivamente aferir e reconhecer a ocorrência de boa-fé na conduta do responsável, podendo este Tribunal, desde logo, proferir o julgamento de mérito pela irregularidade das contas, conforme os termos dos §§ 2º e 6º do art. 202 do Regimento Interno do TCU. (Acórdão 2064/2011-TCU-Primeira Câmara (relator Min. Ubiratan Aguiar) , 6.182/2011-TCU-1ª Câmara (relator Min. Weber de Oliveira) , 4.072/2010-TCU-1ª Câmara (Relator Min. Valmir Campelo) , 1.189/2009-TCU-1ª Câmara (Relator Min. Marcos Bemquerer) , 731/2008-TCU-Plenário (Relator Min. Aroldo Cedraz) .
Dessa forma, o responsável Marcelo Dias Pechir deve ser considerado revel, nos termos do art. 12, § 3º, da Lei 8.443/1992, devendo as contas serem julgadas irregulares, condenando-o ao débito apurado e aplicando-lhe a multa prevista no art. 57 da Lei 8.443/1992.
Prescrição da Pretensão Punitiva
Vale ressaltar que a pretensão punitiva do TCU, conforme Acórdão 1441/2016-TCU-Plenário, Relator Min. Benjamin Zymler, que uniformizou a jurisprudência acerca dessa questão, subordina-se ao prazo geral de prescrição indicado no art. 205 do Código Civil, que é de dez anos, contado da data de ocorrência da irregularidade sancionada, nos termos do art. 189 do Código Civil, sendo este prazo interrompido pelo ato que ordenar a citação, a audiência ou a oitiva do responsável.
No caso em exame, não ocorreu a prescrição, uma vez que a irregularidade sancionada ocorreu em 1/7/2016, e o ato de ordenação da citação ocorreu em 27/5/2020 (peça 49) .
CONCLUSÃO
Em face da análise promovida na seção "Exame Técnico", verifica-se que o responsável Marcelo Dias Pechir não logrou comprovar a boa e regular aplicação dos recursos, instado a se manifestar, optou pelo silêncio, configurando a revelia, nos termos do § 3º, do art. 12, da Lei 8.443/1992. Ademais, inexistem nos autos elementos que demonstrem a boa-fé do responsável ou a ocorrência de outras excludentes de culpabilidade.
Vale ressaltar que a jurisprudência pacífica nesta Corte é no sentido da imprescritibilidade das ações de ressarcimento ao erário (Súmula TCU 282) . Dessa forma, identificado dano ao erário, devese instaurar e julgar o processo de tomada de contas especial para responsabilizar seus agentes causadores, respeitando o direito ao contraditório e à ampla defesa, independentemente de quando ocorreram os atos impugnados.
Verifica-se também que não houve a prescrição da pretensão punitiva, conforme análise já realizada.
Tendo em vista que não constam dos autos elementos que permitam reconhecer a boa-fé do responsável, sugere-se que as suas contas sejam julgadas irregulares, nos termos do art. 202, § 6º, do Regimento Interno do TCU, com a imputação do débito atualizado monetariamente e acrescido de juros de mora, nos termos do art. 202, § 1º do Regimento Interno do TCU, descontado o valor eventualmente recolhido, com a aplicação da multa prevista no art. 57 da Lei 8.443/1992.
Por fim, como não houve elementos que pudessem modificar o entendimento acerca das irregularidades em apuração, mantém-se a matriz de responsabilização presente na peça 46.
PROPOSTA DE ENCAMINHAMENTO
Diante do exposto, submetemos os autos à consideração superior, propondo ao Tribunal:
Considerar revel o responsável Marcelo Dias Pechir (CPF: XXX.373.456-XX) , para todos os efeitos, dando-se prosseguimento ao processo, com fulcro no art. 12, § 3º, da Lei 8.443/1992;
julgar irregulares, nos termos dos arts. 1º, inciso I, 16, inciso III, alínea "d", da Lei 8.443/1992, c/c os arts. 19 e 23, inciso III, da mesma Lei, as contas do responsável Marcelo Dias Pechir (CPF: XXX.373.456-XX) , condenando-o ao pagamento da importância a seguir especificada, atualizada monetariamente e acrescida dos juros de mora, calculada a partir da data discriminada até a data da efetiva quitação do débito, fixando-lhe o prazo de quinze dias, para que comprove, perante o Tribunal, o recolhimento da referida quantia aos cofres da Caixa Econômica Federal, nos termos do art. 23, inciso III, alínea "a", da citada lei, c/c o art. 214, inciso III, alínea "a", do Regimento Interno do TCU.
		Débito relacionado ao responsável Marcelo Dias Pechir (CPF: XXX.373.456-XX) :
	Data de ocorrência
	Valor histórico (R$) 

	1/7/2016
	235.230,84

Valor atualizado do débito (com juros) em 18/9/2020: R$ 306.260,51.
Aplicar ao responsável Marcelo Dias Pechir (CPF: XXX.373.456-XX) , a multa prevista no art. 57 da Lei 8.443/1992 c/c o art. 267 do Regimento Interno do TCU, fixando-lhe o prazo de quinze dias, a contar da notificação, para que comprove, perante o Tribunal (art. 214, III, alínea "a", do Regimento Interno do TCU) , o recolhimento da dívida aos cofres do Tesouro Nacional, atualizada monetariamente desde a data do acórdão que vier a ser proferido por este Tribunal até a data do efetivo recolhimento, se paga após o vencimento, na forma da legislação em vigor;
autorizar, desde logo, a cobrança judicial das dívidas, caso não atendida a notificação, na forma do disposto no art. 28, inciso II, da Lei 8.443/1992;
autorizar também, desde logo, se requerido, com fundamento no art. 26, da Lei 8.443, de 1992, c/c o art. 217, §§ 1º e 2º do Regimento Interno do TCU, o parcelamento da (s) dívida (s) em até 36 parcelas, incidindo, sobre cada parcela, corrigida monetariamente, os correspondentes acréscimos legais, fixando-lhe o prazo de quinze dias, a contar do recebimento da notificação, para comprovar, perante o Tribunal, o recolhimento da primeira parcela, e de trinta dias, a contar da parcela anterior, para comprovar os recolhimentos das demais parcelas, devendo incidir, sobre cada valor mensal, atualizado monetariamente, os juros de mora devidos, no caso do débito, na forma prevista na legislação em vigor, alertando o responsável de que a falta de comprovação do recolhimento de qualquer parcela importará o vencimento antecipado do saldo devedor, nos termos do § 2º do art. 217 do Regimento Interno deste Tribunal;
enviar cópia do Acórdão a ser prolatado à Procuradoria da República no Estado de Minas Gerais, nos termos do § 3º do art. 16da Lei 8.443/1992, c/c o § 7º do art. 209 do Regimento Interno do TCU, para adoção das medidas cabíveis; e
enviar cópia do Acórdão que vier a ser proferido a Caixa Econômica Federal e ao responsável, para ciência;
informar à Procuradoria da República no Estado de Minas Gerais, a Caixa Econômica Federal e ao responsável que a presente deliberação, acompanhada do Relatório e do Voto que a fundamenta, está disponível para a consulta no endereço www.tcu.gov.br/acordaos, além de esclarecer que, caso requerido, o TCU poderá fornecer sem custos as correspondentes cópias, de forma impressa; e
informar à Procuradoria da República no Estado de Minas Gerais que, nos termos do parágrafo único do art. 62 da Resolução TCU 259/2014, os procuradores e membros do Ministério Público credenciados nesta Corte podem acessar os presentes autos de forma eletrônica e automática, ressalvados apenas os casos de eventuais peças classificadas como sigilosas, as quais requerem solicitação formal.
		
É o Relatório.

não há

Procurador Sergio Ricardo Costa Caribé.

TOMADA DE CONTAS ESPECIAL. CAIXA ECONÔMICA FEDERAL. SUBTRAÇÃO DE NUMERÁRIO POR EMPREGADO OCORRIDA NA TESOURARIA DA AGÊNCIA DE CONSELHEIRO PENA/MG. CITAÇÃO VÁLIDA. REVELIA. AUSÊNCIA DE BOA FÉ. CONTAS IRREGULARES. DÉBITO. MULTA.

TOMADA DE CONTAS ESPECIAL (TCE)

Secretaria de Controle Externo de Tomada de Contas Especial (SecexTCE).

Trata-se de tomada de contas especial instaurada pela Caixa Econômica Federal, em desfavor de Marcelo Dias Pechir, em razão da prática de ato ilegal, ilegítimo ou antieconômico de que resulte dano ao erário, evidenciado pela subtração de numerário ocorrida na tesouraria da agência de Conselheiro Pena/MG.
2.	À época dos fatos, o responsável atuava como Tesoureiro da Agência Conselheiro Pena/MG, subordinado à GIRET/MG, Gerência de Retaguarda Leste de Minas/MG. Os fatos vieram ao conhecimento da Caixa no mês de maio de 2016, período de férias do arrolado (peça 14) , quando o supervisor de atendimento da Agência Conselheiro Pena constatou, em consulta ao Relatório de Conferência de Numerário, elevada quantia de recursos em posse do Tesoureiro guardada em seu malote.  
3.	O responsável arrolado na fase interna foi devidamente comunicado e, diante da ausência de justificativas suficientes para elidir a irregularidade e da não devolução dos recursos, foi instaurada a tomada de contas especial.
4.	No relatório (peça 39) , o tomador de contas concluiu que o prejuízo importaria no valor original de R$ 235.230,84, imputando-se a responsabilidade a Marcelo Dias Pechir, Tesoureiro Executivo, no período de 30/7/2012 a 7/6/2016, na condição de gestor dos recursos. 
5.	Em 21/2/2020, a Controladoria-Geral da União emitiu o relatório de auditoria (peça 41) , em concordância com o relatório do tomador de contas. O certificado de auditoria e o parecer do dirigente do órgão de controle interno concluíram pela irregularidade das presentes contas (peças 42 e 43) .
6.	Devidamente notificado, o responsável não apresentou defesa, deixando de produzir prova da regular aplicação dos recursos sob sua responsabilidade, em afronta às normas que impõem aos gestores públicos a obrigação legal de demonstrar a correta utilização das verbas públicas, devendo ser considerado revel, nos termos do art. 12, § 3º, da Lei 8.443/1992.
7.	Acolho os pareceres emitidos nos autos pela unidade técnica e pelo Ministério Público junto a este Tribunal como razões de decidir, sem prejuízo das considerações que faço a seguir.
8.	As irregularidades apontadas nos autos são gravíssimas, conforme relato na instrução inicial da SecexTCE que serviu de base para a citação (peça 47) :
	Por ocasião das férias do Sr. Marcelo Dias Pechir, Tesoureiro da agência Conselheiro Pena/MG, em maio de 2016, o supervisor de atendimento constatou, em consulta ao Relatório de Conferência de Numerário, elevada quantia de recursos em posse do Tesoureiro guardada em seu malote. 
	Com o retorno do Tesoureiro, o Gerente da Unidade providenciou a checagem dos numerários e, de acordo com o Termo de Verificação de Valores (peças 13 e 14) , confirmou a ausência de numerário. 
	Em depoimentos colhidos pela comissão instituída para apurar os fatos (peças 7 e 10) , o responsável assumiu ter efetuado os saques, no valor aproximado de R$ 6.000,00 por mês, do ano de 2013 até maio de 2016, no âmbito da tesouraria da Agência Conselheiro Pena/MG. 
	O relatório da Comissão de Apuração de Responsabilidade (peça 17) concluiu que o Sr. Marcelo Dias Pechir foi responsável pelo prejuízo à Caixa no total de R$ 235.230,84, tendo agido de forma consciente, em desacordo com leis, regulamentos, normas e atos internos, apropriando-se indevidamente de valores pertencentes à Caixa. 
	O parecer jurídico (peça 18) considerou que o ex-empregado Marcelo Dias Pechir agiu com dolo, praticando ato de improbidade e causando prejuízos à Caixa, indicando sua responsabilização nas esferas administrativa, civil e penal.
	O Conselho Disciplinar (peça 23) decidiu pela aplicação da penalidade de demissão por justa causa e pela responsabilização pecuniária do responsável.
 
9.	Apesar de que no âmbito desta Corte a revelia não leva à presunção de que seriam verdadeiras todas as imputações levantadas contra os responsáveis, diferentemente do que ocorre no processo civil, em que a revelia do réu opera a presunção da verdade dos fatos narrados pelo autor (Acórdão 1009/2018-TCU-Plenário, Relator Min. Bruno Dantas; 2369/2013 - TCU -Plenário, Relator Min. Benjamin Zymler e 2449/2013 - TCU - Plenário, Relator Min. Benjamin Zymler) , os resultados dos trabalhos obtidos na fase interna desta TCE demonstram que Marcelo Dias Pechir, Tesoureiro Executivo, agiu de forma consciente, em desacordo com leis, regulamentos, normas e atos internos, apropriando-se indevidamente de valores pertencentes à Caixa. 
10.	Ao não apresentar defesa nesta etapa processual, o responsável deixou de esclarecer os possíveis motivos ou excludentes das mencionadas irregularidades. Não existem, portanto, elementos hábeis para que se possa reconhecer a ocorrência de boa-fé na conduta do responsável, devendo este Tribunal proferir o julgamento pela irregularidade das contas, com aplicação de multa ao responsável.
11.	Por fim, resta esclarecer que no caso em análise, não ocorreu a prescrição da pretensão punitiva, uma vez que a irregularidade sancionada ocorreu em 1/7/2016, e o ato de ordenação da citação ocorreu em 27/5/2020 (peça 49) , dentro dos limites estabelecidos no Acórdão 1441/2016-TCU-Plenário, que uniformizou a jurisprudência acerca dessa questão.
	Ante o exposto, VOTO por que este Tribunal adote a minuta de Acórdão que trago à apreciação deste Colegiado.
TCU, Sala das Sessões Ministro Luciano Brandão Alves de Souza, em 17 de novembro de 2020.
Ministro JOÃO AUGUSTO RIBEIRO NARDES 
Relator